【裁判字號】    97,訴,93
【裁判日期】    970514
【裁判案由】    偽造有價證券
【裁判全文】
臺灣苗栗地方法院刑事判決                97年度訴字第93號
公  訴  人  臺灣苗栗地方法院檢察署檢察官
被      告  甲○○
                    樓
指定辯護人  李震華律師
上列被告因偽造有價證券案件，經檢察官提起公訴（96年度偵字
第5611號），本院判決如下：
    主  文
甲○○連續意圖供行使之用，而偽造有價證券，處有期徒刑參年
陸月。如附表所示偽造之支票陸張，均沒收。
    犯罪事實
一、甲○○因向乙○○借款所開立之支票票期屆至，又無力清償
    借款，經乙○○要求換票，明知其公公蔡茂已於民國86年11
    月30日過世，竟基於意圖供行使之用而偽造有價證券之概括
    犯意，自87年7 月6 日起至87年11月28日止，分別於票面所
    載發票日期前兩個月之日，在甲○○位於苗栗縣苑裡鎮客庄
    里7 鄰74之3 號住處，冒用蔡茂之名義，於蔡茂申設彰化商
    業銀行苑裡分行帳號0000000000（起訴書誤載為0000000000
    ）如附表所示之空白支票上，於「發票人簽章」欄、「新臺
    幣金額」欄、「發票日」欄內，分別盜蓋蔡茂之印章（詳情
    如附表備註欄所示），並填入發票日期及發票金額之方式，
    連續偽造如附表所示之支票共6 紙，並將偽造之支票交付予
    乙○○以行使。嗣上開支票屆期經乙○○提示，因已拒絕往
    來均不獲付款，始查悉上情。
二、案經乙○○訴請臺灣苗栗地方法院檢察署檢察官偵查後起訴
    。
    理  由
壹、證據能力部分
一、按被告以外之人於審判外之陳述，雖不符刑事訴訟法第159
    條之1 至第159 條之4 之規定，然經當事人於審判程序同意
    作為證據，法院審酌該言詞陳述或書面陳述作成時之情況，
    認為適當者，亦得為證據，刑事訴訟法第159 條之5 第1 項
    定有明文；當事人、代理人或辯護人於法院調查證據時，知
    有刑事訴訟法第159 條第1 項不得為證據之情形，而未於言
    詞辯論終結前聲明異議者，視為有前項之同意，同法條第2
    項定有明文。經查，證人乙○○於警詢中之供述，系爭偽造
    支票及退票理由單影本各6 紙、彰化商業銀行苑裡分行96年
    11月13日彰苑字第0960589 號函所附支票存款交易明細及退
    票紀錄卡影本等，均係被告以外之人於審判外之陳述，且不
    符刑事訴訟法第159 條之1 至第159 條之4 之規定，被告、
    辯護人及檢察官就上開證據之證據能力於本院準備及審理程
    序時並不爭執其證據能力，且迄於言詞辯論終結前復未聲明
    異議，而本院審酌證人乙○○於警詢中之供述及系爭偽造支
    票及退票理由單影本各6 紙等文件作成時之情況，並無違法
    取證之瑕疵，亦認以之作為證據為適當，依上開規定，應認
    均有證據能力。
二、按被告以外之人於偵查中向檢察官所為陳述，除顯有不可信
    之情況者外，得為證據，同法第159 條之1 第2 項定有明文
    。偵查中對被告以外之人（包括證人、鑑定人、告訴人、被
    害人及共同被告等）所為之偵查筆錄，或被告以外之人向檢
    察官所提之書面陳述，性質上均屬傳聞證據。惟現階段刑事
    訴訟法規定檢察官代表國家偵查犯罪、實施公訴，依法其有
    訊問被告、證人及鑑定人之權，證人、鑑定人且須具結，而
    實務運作時，檢察官偵查中向被告以外之人所取得之陳述，
    原則上均能遵守法律規定，不致違法取供，其可信度極高，
    職是，被告以外之人前於偵查中已具結而為證述，除反對該
    項供述得具有證據能力之一方，已釋明「顯有不可信之情況
    」之理由外，不宜以該證人未能於審判中接受他造之反對詰
    問為由，即遽指該證人於偵查中之陳述不具證據能力。且所
    謂不可信之情況，法院應審酌被告以外之人於陳述時之外在
    環境及情況，例如：陳述時之心理狀況、有無受到外力干擾
    等，以為判斷之依據。從而，證人乙○○、丙○○於檢察官
    訊問時，係以證人之身分陳述，經告以具結義務及偽證處罰
    後，於命證人朗讀結文後具結，其係於負擔偽證罪之處罰心
    理下證述，並以具結擔保其供述之真實性，又無受其他不當
    外力干擾之情形，其未曾提及檢察官在偵查時有不法取供之
    情形，依上揭說明，其等於偵查中之證言，自具有證據能力
    ，依刑事訴訟法第159 條之1 第2 項之規定，得為證據。
貳、實體部分
一、認定犯罪事實所根據的證據及理由：
（一）被告甲○○於警詢及本院審理中均供稱系爭6 張支票乃其
      於公公蔡茂過世後，以蔡茂名義開立予被害人乙○○等語
      明確（96年度他字第649 號卷第16至第18頁；本院卷第52
      頁以下）。
（二）證人即被告之夫丙○○於偵訊、本院審理時證述被告在蔡
      茂過世後仍以蔡茂名義開立系爭6 張支票予被害人乙○○
      等語明確（同上他字卷第45頁；本院卷第45頁以下）。
（三）被害人乙○○於偵訊時證稱被告於蔡茂過世後，仍執意以
      蔡茂為發票人，不願意以被告本人名義開立支票，後其向
      銀行提示遭拒等語明確（96年度偵字第5611號卷第5 至第
      6 頁、同上他字卷第4頁）。
（四）復有系爭偽造支票及退票理由單影本各6 紙、彰化商業銀
      行苑裡分行96年11月13日彰苑字第0960589 號函所附支票
      存款交易明細及退票紀錄卡影本在卷可憑（同上他字卷第
      5 至第8 頁、第34至第38頁）。
（五）綜上，本案事證已臻明確，被告偽造有價證券犯行，洵堪
      認定。
二、對於被告辯解，本院之判斷：
    訊據被告固供稱上開6 張支票確係伊公公蔡茂過世後，伊開
    給乙○○無誤，但辯稱：伊不懂法律，不知道票不能這樣用
    ，乙○○也不知道這樣是違法的，才會拿票等語。辯護意旨
    稱：告訴人明知發票人已經過世，亦即支票已喪失有價證券
    須具備的流通性，本案不能構成偽造有價證券，且被告乃不
    知法律而犯罪，需免除其刑或至少減輕其刑等語。經查：
（一）按，人之權利能力，終於死亡，其權利義務因死亡而開始
      繼承，由全體繼承人承受，故關於遺產之法律行為，自當
      由全體繼承人為之，被繼承人縱令於生前曾授權他人為之
      ，亦因其死亡權利主體不存在而授權關係歸於消滅，自不
      得再以授權人之名義為法律行為（最高法院80年度台上字
      第4091號判決意旨參照）。查蔡茂確於86年11月30日死亡
      之情，有個人基本資料查詢結果1 份在卷可稽（他字卷第
      10頁）。準此，設若蔡茂於生前曾授權被告以其為發票人
      簽發支票，然此項授權關係，已因權利主體不存在（因蔡
      茂死亡）而歸於消滅，故被告於86年11月30日蔡茂死亡後
      ，即不得再以其名義簽發支票，否則應屬偽造有價證券之
      行為無誤。觀之被告於審理時供稱：「（這6 張都是87年
      你公公死後才開的？）對。」、「（照你剛才說法，你實
      際上開支票日期是否為支票上面日期的之前兩個月？）對
      。」、「（包含你用蓋章更改日期的支票也是這樣嗎？）
      對。」等語（本院卷第52頁以下）。又查本案系爭支票發
      票日期均在86年11月30日之後，有系爭支票影本6 張附卷
      可稽（他字卷第20至第25頁），故本案被告客觀行為已該
      當偽造有價證券罪之構成要件，應無疑義。
（二）次按，支票為流通證券，故為維護交易安全及公共信用，
      以保護善意之第三人，只要客觀上記載法定應記載事項而
      具備形式要件，即具有流通性，此觀諸票據法第15條：「
      票據之偽造或票據上簽名之偽造，不影響於真正簽名之效
      力」之規定自明，故本案6 張支票之形式要件均已具備，
      雖發票人蔡茂已死亡而未在支票上簽名，然僅生蔡茂毋庸
      依票載文義負責之問題，尚不生票據喪失流通性問題，是
      辯護人上開辯護意旨，容有誤會。
（三）又按，不得因不知法律而免除刑事責任。但按其情節得減
      輕其刑，如自信其行為為法律所許可而有正當理由者，得
      免除其刑，94年2 月2 日修正公布前刑法第16條定有明文
      ，該條雖於94年2 月2 日修正公布為「除有正當理由而無
      法避免者外，不得因不知法律而免除刑事責任。但按其情
      節，得減輕其刑。」，並於95年7 月1 日施行。查，本案
      被告於審理時陳稱：「（若是有一天，你錢沒有還她，她
      是否會提示？）我想是會。她拿票的目的可能就是這樣，
      我們準時算利息，想說不會提示。」等語（本院卷第54頁
      ）。而證人丙○○於審理時證稱：「（如果到時候你錢沒
      有還她，她是否會提示？）她一定會提示，...... 。 」
      、「（你認為死人的票還可以用嗎？）照說，說的明一點
      不能用，...... 。 」等語（本院卷第47頁以下）。被害
      人乙○○於偵訊時證稱：「（甲○○說當初是要跟你借錢
      時，是你要求要開她公公的支票給你？）沒有。當初我要
      她開她自己的支票給我，她說她沒有。」、「她公公過世
      後，我要求甲○○換她本人名義的票給我，她說我又不會
      跟你倒，不願換給我。」等語（96年度偵字第5611號卷第
      5 至第6 頁）。由上開被告之供述及證人之證言可知，被
      告既明知系爭支票若提示必遭拒絕情況下，仍不直接以自
      己名義簽發支票，執意在其公公蔡茂已經死亡之情形下，
      冒用蔡茂之名義簽發支票，並持向被害人調現，其主觀上
      難認無違法性之認知，且被告行為時年齡近50歲，衡情應
      有相當之社會經驗，縱使蔡茂生前授權，然其過世後，授
      權本應立即終止，被告對此點焉有不知之理，此亦足徵其
      主觀上應具備違法性之認識，故被告、辯護人所辯，顯無
      足採。又不論依修正前或修正後刑法第16條之規定，被告
      均不得減輕或免除刑事責任，此部分並無新舊法比較問題
      。
（四）綜上所述，被告之辯解，核與經驗法則有違，且與事實不
      符，均尚難憑採。本件事證明確，被告犯行堪予認定。
三、論罪科刑的理由：
（一）被告行為後，刑法業於94年2 月2 日修正公布，於95年7
      月1 日施行，且按行為後法律有變更者，適用行為時之法
      律，但行為後之法律有利於行為人者，適用最有利於行為
      人之法律，現行刑法第2 條第1 項定有明文。此條規定乃
      與刑法第1 條罪刑法定主義契合，而貫徹法律禁止溯及既
      往原則，係規範行為後法律變更所生新舊法律比較適用之
      準據法，是刑法第2 條本身雖經修正，但刑法第2 條既屬
      適用法律之準據法，本身尚無比較新舊法之問題，應一律
      適用裁判時之現行刑法第2 條規定，以決定適用之刑罰法
      律，先予敘明。又以本次刑法修正之比較新舊法，應就罪
      刑有關之共犯、未遂犯、想像競合犯、牽連犯、連續犯、
      結合犯，以及累犯加重、自首減輕暨其他法定加減原因與
      加減例等一切情形，綜其全部罪刑之結果而為比較（最高
      法院95年5 月23日著有95年度第8 次刑庭會議決議可資參
      照）。查：
    1.刑法第56條有關「連續數行為而犯同一之罪名者，以一罪
      論，但得加重其刑至二分之一」之連續犯規定，業經修正
      刪除，此雖非犯罪構成要件之變更，惟顯已影響行為人刑
      罰之法律效果，自屬法律變更。而修正後刪除連續犯之規
      定則應分論併罰，比較修正前、後規定，自以修正前之刑
      法第56條規定，較有利於被告。
    2.刑法第33條第5 款有關罰金之最低數額部分，刑法分則編
      各罪所定罰金之貨幣單位原為銀元，修正前刑法第33條第
      5 款規定：「罰金：（銀元）一元以上」，而銀元與新臺
      幣間之折算，依現行法規所定貨幣單位折算新臺幣條例規
      定，以銀元一元折算新臺幣三元；修正後刑法第33條第5
      款則規定：「罰金：新臺幣一千元以上，以百元計算之」
      ；經比較修正前、後之規定，修正後刑法第33條第5 款所
      定罰金之最低數額，較之修正前提高，自以修正前刑法第
      33條第5 款之規定有利於被告。
    3.綜上修正前、後刑法規定比較之結果，修正後之刑法規定
      並未較有利於被告，揆諸前揭說明，本件自應適用被告行
      為時即修正前之刑法規定。
（二）核被告所為，係犯刑法第201 條第1 項之意圖供行使之用
      而偽造有價證券罪。被告盜蓋蔡茂之印章，為其偽造有價
      證券之部分行為，另其偽造支票後持以行使，其行使之低
      度行為為偽造之高度行為所吸收，均不另論罪。被告於偽
      造如附表編號3 至6 所示支票原發票日期後，復將發票日
      期改寫為附表所示之發票日，仍為偽造有價證券之部分行
      為，不另論以變造有價證券罪。被告先後多次偽造支票之
      行為，時間緊接，犯罪構成要件相同，顯係基於概括犯意
      反覆為之，應依修正前刑法第56條連續犯規定論以一罪，
      並加重其刑。
（三）量刑理由說明：
      爰審酌被告既明知上開6 張支票授權已終止，被害人若提
      示必遭拒絕，仍連續為偽造行使支票金額達50餘萬元，致
      被害人受有財產上之損失，且事發至今將近10年均未賠償
      被害人分文，惡性非輕。又被告犯後始終否認犯行，浪費
      有限司法資源，併參酌被告之生活狀況、品行、智識程度
      、犯罪之動機、目的、手段、所生危害等一切情狀，爰量
      處如主文所示之刑，以示懲儆。
（四）沒收部分：
      系爭6 張支票係屬偽造之情，已如前述，是應依刑法第20
      5 條規定，不問屬於犯人與否，均予以宣告沒收。至其上
      偽造如附表所示之「蔡茂」印文數枚，因6 張支票已依法
      宣告沒收，自無庸再予宣收，附此敘明。
四、應適用之法律依據：
（一）刑事訴訟法第299條第1 項前段。
（二）刑法第2 條第1 項前段、第201 條第1 項、第205 條、（
      修正前）第56條。
（三）罰金罰鍰提高標準條例第1 條前段。
本案經檢察官蕭慶賢到庭執行職務。
中    華    民    國    97    年    5     月    14    日
                  刑事第二庭  審判長法  官   吳炳桂
                                    法  官   楊清益
                                    法  官   魏宏安
以上正本證明與原本無異。
如不服本判決，應於判決送達後10日內向本院提出上訴狀（應抄
附繕本），其未敘述上訴理由者，應於上訴期間屆滿後20日內補
提理由書狀於本院，上訴於臺灣高等法院臺中分院。告訴人或被
害人如對於本判決不服者，應具備理由請求檢察官上訴，其上訴
期間之計算係以檢察官收受判決正本之日期為準。
                                    書記官   廖鳳美
中    華    民    國    97    年    5     月    16    日
附表：偽造之支票6 張（彰化銀行苑裡分行帳號0000000000）
 ┌──┬──────┬──────┬────┬────┐
 │編號│  發票金額  │  發票日期  │支票號碼│備註    │
 │    │新臺幣 (元) │(民國/月/日)│        │        │
 ├──┼──────┼──────┼────┼────┤
 │1   │壹拾萬      │87/10/21    │0000000 │於「發票│
 │    │            │            │        │人簽章」│
 │    │            │            │        │欄、「新│
 │    │            │            │        │臺幣金額│
 │    │            │            │        │」欄中盜│
 │    │            │            │        │蓋蔡茂印│
 │    │            │            │        │章各1 枚│
 ├──┼──────┼──────┼────┼────┤
 │ 2  │壹拾萬      │87/10/21    │0000000 │同上    │
 │    │            │            │        │        │
 ├──┼──────┼──────┼────┼────┤
 │ 3  │捌萬        │87/12/01    │0000000 │於「發票│
 │    │            │            │        │人簽章」│
 │    │            │            │        │欄、「新│
 │    │            │            │        │臺幣金額│
 │    │            │            │        │」欄中盜│
 │    │            │            │        │蓋蔡茂印│
 │    │            │            │        │章各1 枚│
 │    │            │            │        │。並曾於│
 │    │            │            │        │「發票日│
 │    │            │            │        │」欄塗改│
 │    │            │            │        │日期1 次│
 │    │            │            │        │，復於其│
 │    │            │            │        │上盜蓋蔡│
 │    │            │            │        │茂印章1 │
 │    │            │            │        │枚。    │
 ├──┼──────┼──────┼────┼────┤
 │ 4  │陸萬柒仟伍佰│87/12/16    │0000000 │同上    │
 ├──┼──────┼──────┼────┼────┤
 │ 5  │陸萬        │87/11/06    │0000000 │同上    │
 ├──┼──────┼──────┼────┼────┤
 │ 6  │壹拾萬      │88/1/28     │0000000 │於「發票│
 │    │            │            │        │人簽章」│
 │    │            │            │        │欄、「新│
 │    │            │            │        │臺幣金額│
 │    │            │            │        │」欄中盜│
 │    │            │            │        │蓋蔡茂印│
 │    │            │            │        │章各1 枚│
 │    │            │            │        │。並曾於│
 │    │            │            │        │「發票日│
 │    │            │            │        │」欄塗改│
 │    │            │            │        │日期1 次│
 │    │            │            │        │，復於其│
 │    │            │            │        │上盜蓋蔡│
 │    │            │            │        │茂印章2 │
 │    │            │            │        │枚。    │
 └──┴──────┴──────┴────┴────┘
附錄本判決論罪科刑法條全文：
中華民國刑法第201條
（有價證券之偽造變造與行使罪）
意圖供行使之用，而偽造、變造公債票、公司股票或其他有價證
券者，處3 年以上10年以下有期徒刑，得併科3 千元以下罰金。
行使偽造、變造之公債票、公司股票或其他有價證券，或意圖供
行使之用，而收集或交付於人者，處1 年以上7 年以下有期徒刑
，得併科3 千元以下罰金。
中華民國刑法第205條
（沒收物）
偽造、變造之有價證券、郵票、印花稅票、信用卡、金融卡、儲
值卡或其他相類作為提款、簽帳、轉帳或支付工具之電磁紀錄物
及前條之器械原料及電磁紀錄，不問屬於犯人與否，沒收之。


司法院資訊處製作；財團法人民間司法改革基金會備份。
